【裁判字號】    97,易,644
【裁判日期】    980123
【裁判案由】    詐欺
【裁判全文】
台灣基隆地方法院刑事判決               97年度易字第644號
公  訴  人  台灣基隆地方法院檢察署檢察官
被      告  甲○○
                    國民
上列被告因詐欺案件，經檢察官聲請以簡易判決處刑（96年度偵
字第5895號），本院認為不宜（97年度基簡字第454號），經適
用通常程序審理並判決如下：
    主  文
甲○○無罪。
    理  由
壹、程序事項
一、法律規定
    按檢察官審酌案件情節，認為宜以簡易判決處刑者，應即以
    書面為聲請；其聲請與起訴有同一之效力；檢察官聲請以簡
    易判決處刑之案件，經法院認為有刑事訴訟法第451 條之1
    第4 項但書之情形者，應適用通常程序審判之，刑事訴訟法
    第451 條第1 項、第3 項及第452 條分別定有明文。
二、本案情形
    經查：本院認為本案具有應判決無罪之情形，依刑事訴訟法
    第451 條之1 第4 項但書第3 款之規定，應改適用通常程序
    審判之。
貳、公訴意旨
    聲請簡易判決處刑之意旨即公訴意旨略如後述，公訴人因認
    被告涉有刑法第30條、第339 條第1 項之幫助詐欺取財罪嫌
    云云：
一、被告部分
    被告甲○○基於幫助他人犯罪之不確定犯意，明知提供金融
    帳戶予他人使用，可能為他人做為詐欺犯罪所得財物之工具
    ，竟於民國95年6 月間，在不詳地點，將其在中華郵政股份
    有限公司基隆大武崙郵局85年10月18日所開立之000-000000
    00000000號郵政存簿儲金帳戶之帳號及網路轉帳密碼交付身
    分不詳之成年人。
二、正犯部分
    該成年人所屬之詐騙集團：(一)於95年7 月21日12時許，透過
    電話向丙○○詐稱其中獎，但須先繳納稅金方可領取獎金，
    致使丙○○信以為真而陷於錯誤，將新台幣（下同）51,000
    元匯至被告所有之上開郵局帳戶內，隨即遭轉帳並提領一空
    。(二)於95年7 月21日下午2 時30分許，假香港六合彩博奕公
    司名義，向丁○○詐稱其中獎，但須先匯款至台東育幼院，
    作為公益基金繳納稅金，方可領取80至100 萬元之獎金，致
    使丁○○信以為真而陷於錯誤，將72,000元匯至被告所有之
    基隆上開郵局帳戶內，隨即遭轉帳並提領一空。
、公訴論據
    公訴人認為被告涉有詐欺取財之罪嫌，係以下列理由而為其
    論據：上開郵局帳戶及台灣銀行基隆分行000000000000號帳
    戶，皆係被告所開設，並均申設網路交易功能，且其上開郵
    局帳戶並有申設跨行轉帳功能，跨行轉帳交易帳戶則為0000
    0000000000號戶及0000000000000000號帳；而被告上開台灣
    銀行基隆分行之網路銀行轉入帳戶亦有上開2 個帳戶及被告
    之上開郵局帳戶，且被告95年7 月27日註銷其台灣銀行上開
    帳戶網路轉出至其上開局帳戶之功能。另被告曾自其上開郵
    局帳戶提領5 萬元及2 萬元，分別匯款47,600元及2 萬元至
    呂東芳及黃俊杰帳戶，而被告之上開郵局帳戶遭詐騙集團所
    用，被告並於95年12月13日向警方報案等情，業為被告所自
    承並經被害人丙○○、丁○○指訴綦詳，復有被告上開郵局
    帳戶印鑑卡、網路服務申請書、跨行轉帳申請書、交易明細
    表及被告上開台灣銀行開戶資料、印鑑卡各1 份、台灣銀行
    網路服務申請/ 註銷申請書3 紙與郵政國內匯款單4 紙、報
    案三聯單1 紙在卷可資佐證，應堪認定。惟按被告若真係受
    騙，始將其上開郵局帳號及網路密碼交付詐騙集團，何以其
    只註銷其未將密碼交付詐騙集團之上開臺灣銀行基隆分行帳
    戶網路交易功能，卻反而未將已交付詐欺集團帳號、密碼之
    其所有上開郵局帳戶網路交易及跨行轉帳功能予以註銷或終
    止，致使上開郵局帳戶遭詐騙集團使用，此顯與常情有違；
    況被告所有上開郵局帳戶使用多年，其竟於所稱遭詐騙不久
    即將該帳戶內存款提領殆盡，從此未再使用，此除有悖常情
    且與一般販賣帳戶供人使用，先將帳戶內存款提領殆盡之情
    相同。另被告雖曾匯款至呂東芳及黃俊杰帳戶內，然其匯款
    原因多端，焉知其係真正匯款為何？綜上，被告對於其上開
    郵局帳戶為詐欺集團用於詐騙他人等情，顯然知情，其上開
    辯詞，顯係推諉卸責之詞，委無可採。從而，本案事證已臻
    明確，被告幫助詐欺犯嫌，洵堪認定。
肆、被告辯解
    被告堅決否認其有幫助詐欺取財之犯行，辯稱：上開帳戶係
    其申請使用，最後一次使用是在95年7 月14日。其從未將該
    帳戶交予他人使用，惟於95年6 月23日，有自稱係飛馬科技
    公司李文雄會計師之人打來電話，告以其中獎之68萬元現存
    花旗銀行，要核對其身分，其就把身分證號碼告訴對方，對
    方就就說三天內會把獎金匯到其帳戶內，其就把其上開郵局
    帳號告知對方，對方又說其必須先匯47,600元保險費到指定
    之00000000000000號呂東芳之帳戶內，其就於當日自上開郵
    局帳戶內提領5 萬元，將其中47,600元匯入上開呂東芳之帳
    戶內；過三天即95年6 月26日，其又接到自稱飛馬公司財經
    主任張益忠之電話，說其尚未加入飛馬公司會員，要再匯二
    萬元過去，才能幫其加入會員，其才又去郵局提領二萬元匯
    到指定之00000000000000號黃俊杰之帳戶內；匯過去後，又
    過幾天，其打對方留下之電話都無人接聽，連對方留下之花
    旗銀行電話也無人接聽。其之所以申請網路轉帳功能，是因
    張益忠說必須有網路轉之功能，才能把68萬獎金轉至其帳戶
    ，其才在97年7 月17日辦理「網路郵局跨行轉帳」功能，指
    定之受撥帳戶為00000000000000號及0000000000000000號；
    後來，對方又說郵局帳戶不行；其才又於95年7 月18日申請
    台灣銀行基隆分行設立000000000000號帳戶，並於翌（19）
    日，應對方之要求，再申請台灣銀行基隆分行設立「電話銀
    行與行動銀行」網路轉帳，指定轉入行庫為00000000000000
    號（台灣企業銀行）與0000000000000000號（合作金庫）；
    惟因銀行人員告知轉帳功能只會轉帳出去，不會轉帳進來，
    其才懷疑受騙，故而其有把帳號告知對方，但未告知網路轉
    帳之密碼；後來，因為都無消息，其想大概被騙，就於95年
    7月24日去把郵局網路轉帳功能取消；95年7月27日再取消台
    灣銀行之網路轉帳功能；惟且因帳戶裏金錢不多，加上被騙
    心情不好，才沒去報警，一直到警察通知其郵局帳戶被盜用
    ，其才在95年12月去報案等語。
伍、證據法則
１、無罪推定原則與證據裁判原則
    按被告未經審判證明有罪確定前，推定其為無罪；犯罪事實
    應依證據認定之，無證據不得認定犯罪事實，刑事訴訟法第
    一百五十四條定有明文。前者係指無罪推定原則，後者則揭
    示證據裁判原則。其次，證明被告犯罪事實之存在，須待積
    極證據逐一包夾；而其包夾之各證據間，須有互相之關聯性
    產生，使得證據網住四面，其前後左右串聯，形成銅牆鐵壁
    ，以排除被告辯解之可能性，致無脫罪之空間存在。至此，
    始得形成被告有罪之心證。若其證據之包夾無法網住四面，
    使得被告辯解之可能性依然存在，則證據雖有前後左右之串
    聯，亦無法形成銅牆鐵壁；此時，法網已開一面，必須形成
    被告無罪之心證。申言之，在證據法則上，當證據排列後，
    發現法網已開一面，形成被告之脫罪空間，即屬無法證明被
    告犯罪，即須判決被告無罪。此項無罪之證據法則，有稱之
    為「網開一面原則」，乃「無罪推定原則」之子原則。
２、超越合理懷疑原則與罪疑利益歸被告原則
    復次，被告或共犯之自白不得作為有罪判決之唯一證據；仍
    應調查其他必要之證據，以察其是否與事實相符，刑事訴訟
    法第156 條第2 項亦規定甚詳。申言之，被告之自白縱使具
    有任意性，苟無補強證據，亦無從擔保自白之真實性，以是
    之故，立法推定其證據證明力不足，必待第二證據即補強證
    據出現，始得察其自白是否與事實相符。被告以外之人所為
    之供述證據，無論出於共犯、同案被告、被害人、告訴人或
    證人，其證據價值更為薄弱，縱使證人有具結偽證之處罰，
    亦無從擔保其證言之真實性，如係此等之人所為單一之指述
    ，當然推定其證據證明力不足，無需探究其指述之真實性如
    何。此所以有數量法則（數量規則）之產生，蓋數量法則乃
    證據容許性規則之一，而補強法則乃數量法則之一。除前述
    被告之自白必須補強證據加以補強外，主要待證事實需有證
    人（廣義證人包括共犯、同案被告、被害人、告訴人等）二
    人以上，亦即單一證人之證言，仍須依其他第二證據加以補
    強（見陳樸生著刑事證據法第7 章第3 節第534 頁）。進而
    言之，自白係被告之認罪行為，其證據證明力最強，立法猶
    規定不得作為有罪判決之唯一證據；則舉重以明輕，被告以
    外之人之指述或證述，尤亦不得作為有罪判決之唯一證據。
    復次，在證據法則上，補強證據必須補強待證事實，至任何
    人均無可置疑之地步，亦即必須符合「超越合理懷疑原則」
    ，始得據以論罪；其尚有疑者，利益應歸被告，依「罪疑利
    益歸被告原則」，仍應為有利被告事實之認定。申言之，當
    證據資料尚有對被告有利之合理可疑存在時，如無法依客觀
    方法排除此項合理之可疑，則依罪疑利益歸被告原則，不得
    僅以此項證據資料作為有罪判決之依據；在欠缺補強證據足
    以補強之際，仍應為被告無罪之諭知。其次，認定被告有罪
    之事實應憑證據；如未能發現相當之證據，或證據不足以證
    明，自不能以推測或擬制之方法，以為裁判之基礎；且認定
    事實所憑之證據，其為訴訟上之證明，須達於通常一般人均
    不致有所懷疑，而得確信其為事實之程度者，始得據為有罪
    之認定；倘其證明尚未達到此一程度，而有合理之懷疑存在
    時，尚難為有罪之認定基礎；苟積極證據不足為不利於被告
    事實之認定時，即應為有利於被告之認定，更不必有何有利
    之證據；亦即如無確切之積極證據，足以證明犯罪事實，即
    令被告不能為有利之反證，亦不能遽論以罪責，此亦為刑事
    司法實務向來之見解（最高法院30年上字第816 號、40年台
    上86號、70年台上字第2368號、76年台上字第4986號判決參
    照）。徵諸被告既有不自證己罪之特權，亦無自證無罪之義
    務，此乃當然之法理。
陸、無罪理由
    經查：被告曾自其上開郵局帳戶提領5 萬元及2 萬元，分別
    匯款47,600元及2 萬元，再匯款至上開呂東芳及黃俊杰之帳
    戶；而被告之上開郵局帳戶遭詐騙集團所用，被告並於95年
    12月13日向警方報案等情，業為被告所供明，並經被害人丙
    ○○及丁○○指訴綦詳，復有被告上開郵局帳戶印鑑卡、網
    路服務申請書、跨行轉帳申請書、交易明細表及被告上開台
    灣銀行開戶資料、印鑑卡各1 份、台灣銀行網路服務申請/
    註銷申請書三紙與郵政國內匯款單四紙、報案三聯單一紙在
    卷可資佐證，應堪認為真實，起訴書對此亦為相同之認定。
    次查：被告在基隆大武崙郵局之00000000000000號帳戶，係
    於95年7 月11日，交由被告攜回審閱，並於95年7 月17日，
    由被告簽章同意登錄而設立網路郵局儲匯壽業服務暨電子商
    務服務契約，嗣於95年7 月24日取消該項功能等情，已經該
    郵局於97年11月4 日，以卷附基營字第0970100788號函說明
    甚詳，並有所附上開契約書一紙及約定書二紙附卷足憑；準
    此以觀，公訴人認為「被告若真係受騙，始將其上開郵局帳
    號及網路密碼交付詐騙集團，何以其只註銷其未將密碼交付
    詐騙集團之上開臺灣銀行基隆分行帳戶網路交易功能，卻反
    而未將已交付詐欺集團帳號、密碼之其所有上開郵局帳戶網
    路交易及跨行轉帳功能予以註銷或終止，致使上開郵局帳戶
    遭詐騙集團使用，此顯與常情有違」一節，應係出於誤會無
    訛。復查：被告於95年6 月23日，受騙匯47, 600 元至上述
    呂東芳之帳戶內；於95年6 月26日，再受騙匯款二萬元至上
    述黃俊杰之帳戶內；幾經聯絡後，對方表示必須申請網路轉
    帳功能，才能把68萬獎金轉至其帳戶，其才在97年7 月17日
    辦理「網路郵局跨行轉帳」功能；後來，對方又說郵局帳戶
    不行；其才又於95年7 月18日申請台灣銀行基隆分行設立上
    開帳戶，並於翌（19）日，應對方之要求，再申請台灣銀行
    基隆分行設立「電話銀行與行動銀行」網路轉帳；此時，因
    銀行人員告知轉帳功能只會轉帳出去，不會轉帳進來，其才
    確認受騙，乃於95年7 月24日先行終止已告知網路轉帳密碼
    之郵局轉帳功能，再於95年7 月24日再終止上述銀行之轉帳
    功能等情，亦有台灣銀行開戶資料一紙、電子銀行服務申請
    書及約定書二紙存卷可考。綜上以觀，被告雖在95年6 月27
    日至95 年7月10日之間，大約二週左右，受騙卻無任何報警
    或防範動作，似乎不合常情；然則，被告當時已經匯款兩次
    合計約七萬元，並非少數；當時，被告尚未確認已經受騙，
    對該68萬元心懷期待，等待二週左右，尚未至違背常情。因
    此，在對方告知必須辦理網路轉帳功能時，被告才會有後續
    辦理網路轉帳功能之情事；當銀行人員告知轉帳功能只會轉
    帳出去，不會轉帳進來之後，被告才確認自己已經受騙等情
    ，並不違背常情，不能僅以被告覺醒太遲而推定其係幫助他
    人詐欺取財。末查：依被告存款之情形觀之，被告並非富裕
    之人，其在受騙七萬元左右後，只剩八千餘元，若無收入，
    自無存款，則其在提款八千之後，未再使用該帳戶，並無違
    背常情；縱其情形與一般販賣帳戶供人使用者會先將帳戶內
    存款提領殆盡之情相同，亦不得僅以此一情節推定其有幫助
    詐欺取財之犯行。因此，本院認定被告匯款至上開呂東芳及
    黃俊杰之帳戶內，係受騙而為，並非編造，而其提供提供帳
    戶乃至網路轉帳密碼，亦屬受騙而為，並非意在幫助他人詐
    欺取財。申言之，本件除被告提供帳戶及網路轉帳密碼之外
    ，並無其他補強證據足以證明被告係基於幫助詐欺取財之意
    思而為，亦即不足以補強至任何人均無可置疑之程度。進而
    言之，上開證據之射程威力，尚無法擊中被告。其在證據包
    夾上，各證據間雖有互相之關聯性產生，卻無法使得證據網
    住四面；其前後左右雖有串聯，卻無法形成銅牆鐵壁，以排
    除被告辯解之可能性。此時，法網已開一面，形成被告之脫
    罪空間，依「網開一面原則」，必須判決被告無罪。易言之
    ，被告辯稱受騙一節，確有存在之可能，極有可能為真，而
    其可能性又無法以客觀之方法加以排除；如依上開無法完全
    包夾之證據而認定被告有罪，在證據法則上，無法到達任何
    人均無可置疑之程度，自不符合「超越合理懷疑原則」；申
    言之，罪證尚有疑義者，其利益應歸被告，依「罪疑利益歸
    被告原則」，仍應為有利被告事實之認定，無從認定其有被
    訴之犯行。此外，復無其他積極證據足以證明被告確有詐欺
    犯行，揆諸上開說明，自應為被告無罪之諭知。
柒、據上論斷
    刑事訴訟法第452條、第301 條第1 項，判決如主文。
本案經檢察官乙○○到庭執行職務。
中    華    民    國    98    年    1     月    23    日
                  刑事第二庭審判長法  官  陳  志  祥
                                  法  官  陳  伯  厚
                                  法  官  黃  梅  淑
以上正本證明與原本無異。
如不服本判決應於收受送達後10日內向本院提出上訴書狀，並應
敘述具體理由；其未敘述上訴理由者，應於上訴期間屆滿後20日
內向本院補提理由書 (均須按他造當事人之人數附繕本)「切勿
逕送上級法院」。
中    華    民    國    98    年    1     月    23    日
                                  書記官  王  月  娥


司法院資訊處製作；財團法人民間司法改革基金會備份。
